最高法院刑事判決　　　　　　　　　　110年度台上字第247號
上　訴　人　林祺源


選任辯護人　李文娟律師
上列上訴人因妨害性自主等罪案件，不服臺灣高等法院中華民國
109年3月12日第二審判決（108年度侵上訴字第132號，起訴案號
：臺灣宜蘭地方檢察署105 年度偵續字第50號），提起上訴，本
院判決如下：
    主  文
上訴駁回。
    理  由
一、按刑事訴訟法第377 條規定：上訴於第三審法院，非以判決
    違背法令為理由，不得為之。是提起第三審上訴，應以原判
    決違背法令為理由，係屬法定要件。如果上訴理由書狀並非
    依據卷內訴訟資料具體指摘原判決不適用何種法則或如何適
    用不當，或所指摘原判決違法情事顯與法律規定得為第三審
    上訴理由之違法情形不相適合時，均應認其上訴為違背法律
    上之程式，予以駁回。本件原審綜合全案證據資料，本於事
    實審法院之推理作用，認定上訴人甲○○有原判決事實欄（
    下稱事實）一之（一）至（三）所載，對告訴人A 女（真實
    姓名年籍詳卷）為強制性交之犯行3 次，因而撤銷第一審之
    無罪判決，於變更檢察官起訴法條（刑法第228條第1項）後
    ，改判論上訴人犯刑法第221條第1項之強制性交3 罪，各量
    處有期徒刑4年，定應執行有期徒刑8年，已詳述其憑以認定
    之證據及理由，核其所為之論斷，俱有卷存證據資料可資覆
    按，從形式上觀察，原判決尚無足以影響其判決結果之違背
    法令情形存在。 
二、上訴意旨略以：
  1.醫療財團法人羅許基金會羅東博愛醫院所做認定告訴人有「
    創傷後壓力症候群」之精神鑑定報告書（下稱本案精神鑑定
    報告），未提及鑑定人是否有實施本次鑑定所應具備之專業
    資歷，就本次鑑定經過與結果（包含鑑定方法、搜集之資料
    與內容，判斷依據與推論理由等）未詳為說明，致上訴人無
    從檢驗其公信力，原判決遽採為上訴人論罪之依據，顯有未
    合。告訴人與鑑定人黃鈞蔚醫師及心理諮商師邱曉菁會談時
    所表現出來之狀態，與上訴人供述及告訴人同事所證，案發
    後告訴人表現如常等語不符，鑑定人未對告訴人做專業文獻
    上所認定，與「創傷後壓力症候群」明顯相關之「兒茶酚胺
    激素」等內分泌與尿液代謝物質之濃度測定等生理檢查，僅
    依憑告訴人蓄意陳述之身心及情緒狀況，認定其有「創傷後
    壓力症候群」，顯有瑕疵。原判決認為告訴人在同事（包括
    上訴人）面前表現如常，另卻又以受告訴人矇騙之鑑定人所
    做之鑑定報告及心理諮商師證言，做為告訴人之日常生活與
    工作已受影響，而為上訴人論罪之依據，有理由矛盾之違法
    。
  2.實務不乏經法院認定不顧名譽，虛構事實，具結證述誣告同
    事或雇主、上司涉嫌性侵害，經判決有罪確定之案件，尚難
    以未能知悉告訴人誣告上訴人之原因，即採信告訴人之證述
    。告訴人既係故意誣告，原判決以告訴人證述未有瑕疵，做
    為其證言可信之理由即有未當，且與經驗法則相違。告訴人
    於113婦幼保護專線（下稱113專線）指訴本案犯罪時間，與
    其嗣後所證之犯罪時間顯有不同，原判決卻未以之做為彈劾
    告訴人證述不實之證據。且告訴人同事張簡淑青、黃怡芬證
    述見聞告訴人泣訴遭到性侵害之時間，及告訴人接受邱曉菁
    諮商之時間，均係在民國104年11月2日告訴人撥打113 專線
    指訴上訴人犯行之後，證人見聞告訴人情狀真實性顯有可疑
    ，自難遽信。況告訴人多次證稱其主動向上訴人購買梅精，
    顯見係相信上訴人之療法，而非所謂「欺騙自己是真的受治
    療之防衛性機制」，上訴人自無告訴人所指之性侵害行為。
    告訴人偵查中全然未曾提及，上訴人如何在告訴人不同意之
    情況下，將告訴人所著牛仔褲及內褲脫除，對之為手指插入
    肛門或陰道之行為，及告訴人有何言行足以認定上訴人已違
    反告訴人意願。若於告訴人未出言反對，且上訴人僅將其牛
    仔褲（含內褲）拉低至髖骨部位之情況下，上訴人究有何違
    反其意願，強制將手指插入告訴人陰道或肛門之可能？告訴
    人所證上訴人對其實施民俗療法時之按摩方式，及需脫掉內
    衣等行為，並非不合常理，無證據證明上訴人有本案犯行，
    原判決顯有重要證據漏未調查及理由不備之違法。
  3.告訴人所指訴之犯罪時間、地點、穿著、犯罪過程、案發時
    現場門窗情狀，案發前後告訴人及上訴人之反應，自告訴人
    向113 專線通報後起，歷次所述均有前後不一之重大瑕疵，
    且告訴人未指訴上訴人有對之為摸胸行為，黃怡芬卻證稱告
    訴人稱上訴人有摸其胸部。告訴人指稱，104 年11月30日其
    因疼痛難耐而叫出聲音，宜蘭監獄當日值勤人員卻未發現異
    狀。告訴人稱宜蘭監獄典獄長方恬文及人事主任蔡錦洲於10
    4 年10月間，有向其提及上訴人對女同事行為不當等情，為
    方恬文、蔡錦洲所否認，告訴人之指訴與證人證述均不相符
    。邱曉菁亦有證言前後矛盾之情，原判決均置之未論，全然
    採信告訴人之說詞，就上訴人辯稱，告訴人證述不一部分，
    認係無關重要之情節，就第一審判決認係不合常理之部分，
    亦未詳細說明，或未予詳查，遽為上訴人不利之認定，顯有
    認定事實與證據不符及理由不備之違法。
三、惟查：  
  ㈠法院或檢察官得囑託醫院、學校或其他相當之機關、團體為
    鑑定，鑑定之經過及其結果，應命鑑定人以言詞或書面報告
    ，刑事訴訟法第208條第1項、第206條第1項，訂有明文。本
    案精神鑑定報告係檢察官囑託專業精神鑑定機關，針對告訴
    人是否有「創傷後壓力症候群」之判斷，由精神科專科醫師
    對告訴人進行心理衡鑑及相關程序後，以機關名義出具之鑑
    定意見，已依法載明鑑定之經過及結果，待鑑事項、參酌資
    料等與本案密切相關，足供司法機關承辦本案之參考，該鑑
    定報告自有證據能力，此經原判決詳為說明（見原判決第 4
    頁），核無違誤。且鑑定人亦於第一審審理時到庭接受交互
    詰問，就鑑定經過詳為證述，並證稱：兒茶酚胺、多巴胺、
    腎上腺素等神經傳導物質在血液裡面含量很低，不能代表腦
    內上開物質含量，沒有辦法作這樣檢查等語（見第一審卷第
    207 頁背面），是上訴意旨就本案精神鑑定報告所為無證據
    能力之指摘，與卷內證據資料不符，尚非合法之上訴第三審
    理由。
  ㈡按證據之取捨，為事實審法院之職權，被害人之指訴、證人
    之證言縱細節部分前後稍有不同，然基本事實之陳述，若果
    與真實性無礙時，仍非不得予以採信。被害人之供述證據，
    固須以補強證據證明其確與事實相符，然茲所謂之補強證據
    ，並非以證明犯罪構成要件之全部事實為必要，倘其得以佐
    證供述所見所聞之犯罪非虛構，能予保障所供述事實之真實
    性，即已充分；得據以佐證者，雖非直接可以推斷該被告之
    實行犯罪，但以此項證據與證人之指認供述綜合判斷，如足
    以認定犯罪事實者，仍不得謂其非補強證據。創傷後壓力症
    候群（Post-traumatic stress disorder，簡稱PTSD）是指
    人在經歷過情感、戰爭、交通事故等創傷事件後產生的精神
    疾病。其症狀包括會出現不愉快的想法、感受或夢，接觸相
    關事物時會有精神或身體上的不適和緊張，會試圖避免接觸
    、甚至是摧毀相關的事物，認知與感受的突然改變、以及緊
    迫頻發等。這些症狀往往會在創傷事件發生後出現，且持續
    一個月以上。性侵害被害人除創傷後壓力症候群外，亦常見
    與其共病或單獨存在之精神疾病包括憂鬱症、恐慌症、失眠
    等。從而，具精神科醫生、心理師、相關背景之學者或經驗
    豐富之臨床工作者等心理衛生專業人員，在鑑定或治療被害
    人過程中所生與待證事實相關之反應或身心狀況提出專業意
    見陳述見聞事項，為與被害人陳述不具同一性之獨立法定證
    據方法，如被害人呈現之創傷後壓力疾患，經證實與因個案
    性侵害事件之關連性，自得供為判斷被害人陳述憑信性之補
    強證據。雖論者有謂創傷後壓力症候群研究之目的係為了診
    斷與治療，並非為了判斷特定過去事件是否為事實，或決定
    被害者對於過去事件之描述是否正確，畢竟鑑定人欠缺獨立
    之調查工具以確認受鑑定者或諮商對象所述是否屬實，其職
    能亦非在質疑諮商對象。然被害人於審判前或審判中之各種
    反應，既均係協助法院判斷被害人證述可信度之指標，則藉
    由被害人有否創傷後壓力症候群或相關症狀之辨識，說明被
    害人事件後之狀態，自可為法院綜合判斷被害人證述之實質
    證據憑信性之參考。且為使性侵害案件之審判重新回歸性侵
    害行為本身之判斷，避免流於對被害人進行各種行為反應甚
    至是人格之檢驗，若法院適用嚴格證明法則，對於目的在使
    被告受刑事訴追處罰之被害人就被害經過之陳述，已認無瑕
    疵外，並調查其他補強證據，以擔保被害人指述之真實性，
    復兼採就其等參與被害人治療過程中有無出現待證事實之反
    應或身心狀況（如創傷後壓力症候群等）所出具之意見，自
    屬法定之證據方法，非不得經由渠等之證述作為判斷被害人
    陳述憑信性之補強證據，經整體判斷而為論處，即無不合。
    原判決依憑上訴人之部分供述、告訴人之證述，以證人張簡
    淑青、黃怡芬、本案鑑定人、心理諮商師之證述，及本案精
    神鑑定報告等為補強證據，經綜合判斷後，認定上訴人於任
    職宜蘭監獄副典獄長期間，有事實一之（一）、（二）所載
    ，於104年7月24日、25日，在告訴人位於宜蘭監獄辦公室內
    ，以為告訴人按摩推拿為由，違反告訴人意願，將手指插入
    告訴人之肛門、陰道，及事實一之（三）所載，於同年月30
    日，在上訴人位於宜蘭監獄辦公室內，再以為告訴人按摩推
    拿為由，恫嚇告訴人，違反其意願，將手指插入告訴人陰道
    ，共計3 次強制性交犯行。並說明：告訴人於偵查及第一審
    審理時之證述內容及應訊態度，就被害主要情節之證述並無
    明顯瑕疵存在，亦查無其有何虛構事實誣陷上訴人之必要與
    動機，依其智識經驗，若非確有受侵害之事，豈可能甘冒誣
    告及偽證之刑責為本案指訴，且若舉發無果，將名譽受損、
    工作不保；舉發屬實，日常生活亦非不受影響之危險，仍為
    本案告訴，其指訴應具相當可信性。且上訴人已供承有於事
    實一之（一）至（三）所示之時、地，以民俗療法幫告訴人
    治療身體痠痛為由，與告訴人有肢體接觸，請告訴人平躺，
    自行解開胸罩，伊用手按壓告訴人正面胸部肋骨以下劍突穴
    一直到肚臍，因告訴人不舒服，請告訴人將褲子拉至髖骨部
    位等語（見原審卷第87頁），核與告訴人指訴之受侵害時、
    地及部分被害情節相符，而上訴人與告訴人之辦公室，確如
    告訴人所陳述，有外人不容易探知室內情況之情形（照片及
    說明詳如原審卷第300至312、396至494頁）。再告訴人業就
    上訴人以手指伸入其肛門或陰道時，其係俯臥或仰躺之姿，
    上訴人係蹲在其身旁，有將手伸入其褲內等情形詳為說明，
    上訴人亦供承當時告訴人已將褲子褪至髖骨處等情，則以 2
    人彼時之相對位置與告訴人接受按摩之姿勢，告訴人之指訴
    尚非顯不可能。再查告訴人甫於104年5月新婚，不可能同意
    上訴人有除推拿按摩目的以外之肢體接觸，更遑論以手指深
    入其肛門、陰道之舉，是告訴人證稱因誤以為上訴人係在為
    其進行推拿按摩，而不敢即時加以抗拒，致上訴人強制性交
    得逞，應可採信。上訴人上開性交行為，已妨害及剝奪告訴
    人性自主決定權，核有對告訴人為強制性交之主觀犯意與客
    觀行為。再張簡淑青、黃怡芬證述：本案上新聞後，告訴人
    陳述本案時，有情緒激動、哭泣之情。在陳述整個過程時，
    一直重複提到伊一直相信上訴人是在做治療，不是在侵犯伊
    等語（見第一審卷第162頁正反面、第186至187 頁反面），
    案發後已逾3年之第一審審理證述時（即107年10月24日），
    仍難掩情緒，有哽咽、持續哭泣、大聲尖叫之情形（見第一
    審卷第151頁反面、第155頁反面、第157 頁正反面），均與
    性侵被害人遭受到性侵害之影響，及於陳述身體遭侵犯過程
    時，情緒上低落之反應相當，亦核與告訴人於案發後陳述其
    想要努力說服自己，本案並非性侵害，僅係單純接受治療一
    節相符，要與遭逢創傷事件之人，於受創第一時點否認有受
    害事實之心理機轉一致。基此，告訴人證稱，其於案發後，
    身邊同事未能察覺告訴人有異，告訴人甚至仍保持與上訴人
    如常之互動關係等語，即非無據。另鑑定人亦證述鑑定告訴
    人之經過，及告訴人於性侵害事件發生後所出現之症狀，已
    達創傷後壓力症候群之診斷過程，而出具本案精神鑑定報告
    。心理諮商師邱曉菁於第一審審理時所證，自105年間至l06
    年初，對告訴人為24次諮商輔導過程，認為告訴人之身心狀
    況及情緒反應確實符合性侵害被害人的創傷反應等語，亦核
    與本案精神鑑定報告之結果相符，復無證據顯示告訴人於接
    受本案精神鑑定及心理諮商前，除本案外尚有其他重大事件
    造成心理創傷之情形。是告訴人所罹患之創傷後壓力症候群
    ，確係上訴人性侵害所導致，上開鑑定報告及鑑定人、心理
    諮商師之證述，均堪為告訴人證述之補強。是縱告訴人就部
    分無關重要情節之證述有前後不一，或與證人證述不符之情
    ，既於犯罪事實之認定並無影響，自難因此而為上訴人有利
    之認定。已就上訴人否認犯行，辯稱告訴人指訴有瑕疵，何
    以均無可採，依據卷內資料詳加指駁及論述其取捨之理由綦
    詳。核其所為論斷，尚與經驗法則及論理法則無違。上訴意
    旨置原判決明確之論斷於不顧，任意指摘原判決採證不當，
    依上述說明，自非合法之第三審上訴理由。
四、本件上訴意旨及其餘上訴意旨，無非係就原審採證認事職權
    之適法行使，以及原判決已明確論斷說明之事項，任憑己意
    再事爭執，或仍為單純事實之爭辯，顯與法律所規定得為第
    三審上訴理由之違法情形不相適合。揆之首揭說明，其上訴
    為違背法律上之程式，應予駁回。
據上論結，應依刑事訴訟法第395 條前段，判決如主文。
中    華    民    國   111    年    1     月    13    日
                  刑事第四庭審判長法  官  林  立  華  
                                  法  官  謝  靜  恒  
                                  法  官  林  瑞  斌  
                                  法  官  李  麗  珠    
                                  法  官  王  敏  慧  
本件正本證明與原本無異
                                  書記官
中    華    民    國   111    年    1     月    17    日